【裁判字號】    92,選上訴,965
【裁判日期】    920805
【裁判案由】    違反公職人員選舉罷免法
【裁判全文】
臺灣高等法院臺中分院刑事判決                  九十二年度選上訴字第九六五號
    上  訴  人  臺灣南投地方法院檢察署檢察官
    被      告  丙○○
    選任辯護人  林政德
右上訴人因違反公職人員選舉罷免法案件，不服臺灣南投地方法院九十一年度訴字第
六八○號中華民國九十二年四月四日第一審判決（起訴案號：臺灣南投地方法院檢察
署九十一年度選偵字第一六三號），提起上訴，本院判決如左：
      主  文
上訴駁回。
      理  由
一、公訴意旨略以：被告丙○○與李員楨為夫妻關係，意圖使參選九十一年六月八日
    南投縣草屯鎮敦和里里長候選人李員楨當選，於九十一年六月五日上午，在南投
    縣草屯鎮○○里○鄰○○路七十八之八號，將三罐龍港牌花生油交付有投票權之
    人甲１而賄選，同日甲１持前開花生油三罐前往南投縣調查站檢舉，因認被告涉
    犯有公職人員選舉罷免法第九十條之一第一項之對於有投票權之人，交付賄賂，
    而約其為一定之行使罪嫌云云。
二、按犯罪事實應依證據認定之，無證據不得推定其犯罪事實，又不能證明被告犯罪
    者，應諭知無罪之判決，刑事訴訟法第一百五十四條、第三百零一條第一項分別
    定有明文，又認定不利於被告之事實須依積極證據，茍積極證據不足為不利於被
    告事實之認定時，即應為有利於被告之認定，更不必有何有利之證據，再事實之
    認定，應憑證據，如未能發現相當證據，或證據不足以證明，自不能以推測或擬
    制之方法，為裁判基礎，另認定犯罪事實，所憑之證據，雖不以直接證據為限，
    間接證據亦包括在內，然無論直接或間接證據，其為訴訟上之證明，須於通常一
    般之人均不致於有所懷疑，而得確信其為真實之程度者，始得據之為有罪之認定
    ，最高法院三十年上字第八一六號、四十年台上第八六號、七十六年台上第四九
    八六號判例參照。
三、本件公訴人認被告丙○○涉犯公職人員選舉罷免法第九十條之一第一項之對於有
    投票權之人，交付賄賂，而約其為一定之行使罪嫌，係以：秘密證人甲１之指述
    及花生油三罐扣案暨被告丙○○接受測謊，對於其未送花生油給選民；送花
    生油給選民未要求選民支持其先生選舉？等二問題有不實之說謊反應等為據。訊
    據被告丙○○固不否認其經營之商店有販賣扣案花生油之事實，惟堅決否認有投
    票行賄之犯行，辯稱：販賣扣案花生油之商店非僅伊一家，測謊結果不實在等語
    。惟查：秘密證人甲１於法務部調查局南投縣調查站中證稱：我今日上午時分
    前往草屯鎮敦和里長候選人李員楨所經營的『建成商行』購買雜貨時，李員楨的
    太太（名字我不知道）當時在店內，其看見我進入店中後，將其夫婿李員楨競選
    文宣單遞交給我並向我拜票，其同時詢問在場購物的一位里民，我是哪一里的里
    民，在確認我是敦和里里民後，李員楨太太乃從桌子旁邊拿出一包米袋內有紅色
    塑膠袋裝有三罐『龍港』牌花生油給我，並表示其多次到我家拜票均未碰面，這
    包東西意思意思一下，希望我能投票支持其夫婿李員楨競選下一屆草屯鎮敦和里
    里長，我當場加以婉拒表示不需要該包三罐花生油，但李員楨太太相當堅持，我
    基於維持鄉里里民感情，乃收下前述之三罐花生油，但我返家後，我認為李員楨
    太太以贈送花生油方式向里民賄選的行為相當不對，我基於端正選風，‧‧向貴
    站檢舉李員楨涉嫌賄選，李員楨將花生油放置在店內後方，一部分已用米袋裝好
    ，一部分排列整齊放在店內後方位置，我只知道有到他店裡購物者均有收到她致
    送的花生油，位於草屯鎮○○路的里民大多數均有收到，至於何人收到我並不清
    楚等語，嗣於原審法院訊問及本院訊問時均證述：伊是直接到調查站去檢舉，沒
    有回家等語，先後所述不一，據證人上開證述：被告既與證人並不熟識，何以
    冒然對其行求賄選，與常情不符，另證人丁○○即出售扣案花生油與被告者於本
    院調查時證述：伊和被告作生意很久了，她每個月都會向我叫貨五箱，除了過年
    期間才會多叫貨而已，九十一年五、六月間沒有多叫貨等語，且證人既證稱被告
    將花生油放置在店內後方，一部分已用米袋裝好，一部分排列整齊放在店內後方
    位置，位於草屯鎮○○路的里民大多數均有收到等語，何以未查獲其餘投票行賄
    用之花生油及其他收受之里民，亦有悖常情，況販售扣案花生油者非僅被告一家
    ，自難以秘密證人上開證述及扣案花生油即認被告有為本件犯行，按測謊鑑定
    ，係依一般人在說謊時，會產生遲疑、緊張、恐懼、不安等心理波動現象，乃利
    用測謊儀器將受測者之上開情緒波動反應加以紀錄，用以判別受測者所供述之真
    實性，倘受測者愈想壓抑其謊言所產生之情緒，在測謊儀器上會愈產生明顯之情
    緒波動反應，反之，則無此不實之波動反應，然究非每一個人均非獲得相同之結
    果，是以測謊鑑定結果，如就否認犯罪有不實之情緒波動反應，固得供審判上之
    參酌，惟不得採為有罪判決之惟一憑據，此最高法院著有八十七年度台上字第三
    三二九號及九十一年度台上字第三五九號判決參照，被告丙○○雖經法務部調查
    局測謊，對於其未送花生油給選民；送花生油給選民未要求選民支持其先生
    選舉？等二問題有不實之說謊反應，此固有該局九十一年十月二十二日調科參字
    第○九一二三○○六三五○號測謊報告書一紙在卷可參，然既無其他積極證據足
    資證明被告丙○○有為本件投票行賄之犯行，參照前揭最高法院判決之意旨，自
    難單憑此測謊鑑定結果遽為不利於被告事實之認定。此外且查無其他積極證據足
    證被告犯本件對有投票權之人，交付賄賂，而約其為一定之行使之犯行，原審為
    無罪之諭知，核其認事、用法均無不當，檢察官以原審判決無罪不當為由上訴，
    核無理由，應予駁回。
四、據上論結，應依刑事訴訟法第三百六十八條，判決如主文。
本案經檢察官乙○○到庭執行職務。
中      華      民      國      九十二      年      八      月    五    日
           臺灣高等法院臺中分院刑事第九庭
                                         審判長法  官  陳  筱  珮
                                               法  官  吳  重  政
                                               法  官  康  應  龍
右正本證明與原本無異。
如不服本判決應於收受送達後十日內向本院提出上訴書狀，其未敘述上訴之理由者並
得於提起上訴後十日內向本院補提理由書（均須按他造當事人之人數附繕本）。
                                               書記官  黃  薰  慧
中      華      民      國    九十二     年      八       月     七     日
                                                                        Ｆ


司法院資訊處製作；財團法人民間司法改革基金會備份。
